臺灣高等法院民事判決
109年度家上字第191號
上  訴  人  蔡斯福  
訴訟代理人  蔡明宏  
被  上訴人  譚運蓮  

上列當事人間請求確認婚姻關係存在事件，上訴人對於中華民國
109年5月15日臺灣新北地方法院108年度婚字第834號第一審判決
提起上訴，本院判決如下：
    主      文
原判決廢棄，發回臺灣新北地方法院。 
    事實及理由
按第一審之訴訟程序有重大之瑕疵者，第二審法院得廢棄原判
  決，而將該事件發回原法院，但以因維持審級制度認為必要時
  為限，民事訴訟法第451條第1項定有明文。所謂第一審之訴訟
  程序有重大瑕疵，係指第一審違背訴訟程序之規定，其違背與
  判決內容有因果關係，或因訴訟程序違背規定，不適於為第二
  審辯論及判決之基礎者而言（最高法院48年台上字第127號判
  決先例意旨參照）。又按除別有規定外，法院不得就當事人未
  聲明之事項為判決，復為民事訴訟法第388條所明定。而訴訟
  標的者，係原告為確定私權，以訴之方式，要求法院對其所主
  張或否認之法律關係加以審判之謂，法院就原告之訴為本案辯
  論及裁判，僅能就原告所主張之訴訟標的為之。
經查：　
  ㈠被上訴人於原審主張：兩造於民國99年間結婚，於108年5月1
    4日以原法院108年度家調字第861號調解時，上訴人以願協
    助伊取得身分證為由，對伊施用詐術，致伊陷於錯誤，因而
    同意調解離婚，並簽立調解筆錄（下稱系爭調解筆錄）。然
    上訴人事後並未協助伊取得身分證，伊已依法撤銷受詐欺之
    意思表示，兩造婚姻關係仍然存在。為此，爰請求確認兩造
    間婚姻關係存在等語（見原審卷第108頁、本院卷第134、16
    4頁）。　　
  ㈡惟原審逕依被上訴人並未主張之民法第738條第3款、第88條
    之規定為由，認被上訴人之所以同意離婚，簽立系爭調解筆
    錄，係對伊離婚後即不具上訴人之配偶身分，申請定居原因
    消失之當事人資格有錯誤而為之，因被上訴人已在一年除斥
    期間內為撤銷調解之意思表示，兩造婚姻關係仍然存在（見
    原判決事實及理由㈣所載）。然此為被上訴人於原審所無之
    主張，其亦於本院陳稱於原審係主張受上訴人詐欺而簽立系
    爭調解筆錄，並非主張意思表示錯誤等語明確（見本院卷第
    134、164頁），足見原審顯係就被上訴人未主張之原因事實
    及訴訟標的法律關係為判決，屬於訴外裁判，其訴訟程序自
    有重大之瑕疵，基此所為之判決，亦屬違背法令。參以，兩
    造復於本院審理時陳明不同意由第二審法院裁判等語歷歷（
    見本院卷第165頁），揆諸首揭說明，為維持審級制度，並
    保障當事人之程序權，上訴人執此為由指摘原判決不當（見
    本院卷第137頁），求予廢棄，為有理由，爰不經言詞辯論
    ，將原判決廢棄，發回原法院。
據上論結，本件上訴為有理由，判決如主文。 　　
中　　華　　民　　國　　109 　年　　10 　　月　　28 　日
                  家事法庭
                      審判長法  官  賴劍毅
                            法  官  洪純莉
                            法  官  陳君鳳
正本係照原本作成。
如不服本判決，應於收受送達後20日內向本院提出上訴書狀，其
未表明上訴理由者，應於提出上訴後20日內向本院補提理由書狀
（均須按他造當事人之人數附繕本）上訴時應提出委任律師或具
有律師資格之人之委任狀；委任有律師資格者，另應附具律師資
格證書及釋明委任人與受任人有民事訴訟法第466 條之1第1項但
書或第2項（詳附註）所定關係之釋明文書影本。如委任律師提
起上訴者，應一併繳納上訴審裁判費。
中　　華　　民　　國　　109 　年　　10　　月　　29　　日

  　　　　　　　　　　　　　書記官  郭姝妤
附註：
民事訴訟法第466條之1（第1項、第2項）：
對於第二審判決上訴，上訴人應委任律師為訴訟代理人。但上訴
人或其法定代理人具有律師資格者，不在此限。
上訴人之配偶、三親等內之血親、二親等內之姻親，或上訴人為
法人、中央或地方機關時，其所屬專任人員具有律師資格並經法
院認為適當者，亦得為第三審訴訟代理人。